【裁判字號】    99,交聲,293
【裁判日期】    990730
【裁判案由】    聲明異議
【裁判全文】
臺灣嘉義地方法院交通事件裁定         99年度交聲字第293號
原處分機關  交通部公路總局嘉義區監理所嘉義市監理站
異  議  人
即受處分人  甲○○
上列異議人即受處分人因違反道路交通管理處罰條例事件，對於
交通部公路總局嘉義區監理所嘉義市監理站中華民國99年6月10
日所為之處分（原處分案號：嘉監義裁字第裁76-L00000000號）
聲明異議，本院裁定如下：
    主  文
原處分撤銷。
甲○○不罰。
    理  由
一、原處分意旨略以：本件異議人即受處分人甲○○駕駛車牌號
    碼4359－KC號自用小貨車，於民國99年5月8日15時16分許，
    行經嘉義縣民雄鄉興中村6鄰68號時，因肇事致人受傷而逃
    逸，經嘉義縣警察局民雄分局警員製單舉發，而依道路交通
    管理處罰條例第62條第4項等規定，裁處異議人吊銷駕駛執
    照，1年內禁考之處分，並註明罰鍰部分俟司法機關裁判確
    定後再依規定裁處等語。
二、聲明異議意旨略以：他人以異議人駕駛車號4359-KC自小貨
    車，於99年5月8日下午3點多行駛於文化路尾（江厝店）附
    近與腳踏車擦撞而報警，異議人因而被員警以肇事逃逸製單
    舉發，但當時異議人並沒有察覺與人擦撞，且警察勘查貨車
    狀況也未發現與人擦撞的痕跡，是舉發單與事實不符，請求
    撤銷原處分等語。
三、按汽車駕駛人駕駛汽車肇事致人受傷或死亡者，應即採取救
    護措施及依規定處置，並通知警察機關處理，不得任意移動
    肇事汽車及現場痕跡證據，違反者處新臺幣3,000元以上9,0
    00元以下罰鍰；但肇事致人受傷案件當事人均同意時，應將
    肇事汽車標繪後，移置不妨礙交通之處所。前項駕駛人肇事
    致人受傷而逃逸者，吊銷其駕駛執照，道路交通管理處罰條
    例第62條第3項、第4項定有明文。其立法意旨在於科以肇事
    者須即採取救護或其他必要措施，並應向警察機關報告之義
    務，以防因就醫延誤致生無謂之傷亡，並俾得通知傷亡者家
    屬到場，以明責任。惟若駕駛人主觀上不知有肇事，其駛離
    現場即無逃逸之故意，應非立法規範處罰之對象。
四、經查：
（一）異議人於上開時間，駕駛該自用小貨車，行經嘉義縣民雄
      鄉興中村6鄰68號立正加油站前，因與證人郭清標所騎乘
      之腳踏車發生碰撞，證人郭清標因而受有左側股骨頸骨折
      傷害之情，有嘉義縣警察局99年5月23日嘉縣警交字第
      L00000000號、原處分機關即交通部公路總局嘉義區監理
      所嘉義市監理站99年6月10日嘉監義裁字第裁
      76-L00000000號裁決書及本院依職權調取之警詢筆錄、道
      路交通事故現場圖、調查報告表(一)、(二)、現場模擬暨
      比對照片、財團法人嘉義基督教醫院99年5月14日診斷證
      明書各1份在卷可稽，是上開事實應堪認定。惟異議人於
      上開車禍發生後，是否有肇事逃逸之事實？
（二）本件異議人固然於車禍後離開現場，證人郭清標即本件被
      害人於警詢時指稱：因伊年紀老邁，當時撞到依後，人車
      倒地，疼痛不已，沒有注意到是何種車輛擦撞到伊後逃離
      現場。復有證人乙○○於目擊本件案發後向警方證稱：伊
      於99年5月8日15時16分許駕車經過嘉義縣民雄鄉興中村江
      厝店68號立正加油站前時，目睹一輛藍色自小貨車，車身
      所綁之手扶梯擦撞到當時騎乘腳踏車之1名老人，而造成
      該名老人人車倒地，然當時該部藍色自小貨車並沒有下車
      查看該車禍發生之人車受損情形，而是駕駛該藍色自小貨
      車，從興中村江厝店南往北新港方向逃逸等語。惟經本院
      傳喚證人乙○○後具結證稱：伊當時開車經過該加油站，
      有1台綁著扶梯的貨車經過機車道上1名騎乘腳踏車的老人
      旁邊，可能是扶梯擦撞到老人，老人就倒下，開貨車的人
      可能沒有察覺到，貨車就直接開走，我就到前面的派出所
      報案。又稱：伊沒有看到擦撞點在何處，臆測應是貨車綁
      的手扶梯擦撞到老人的腳踏車把手，我能夠確認不是貨車
      車頭直接衝撞到老人，而是如果真的有碰撞到的話，也是
      貨車旁的手扶梯去碰撞到等語。再參酌現場模擬暨比對照
      片，異議人當時所駕駛之自小貨車右邊車身處掛置手扶梯
      1座，經警方測量寬度為11公分，然並未發現有明顯擦撞
      痕跡等情，復依證人乙○○於本院訊問時具結證稱：車禍
      發生後，現場沒有人大叫試圖要攔阻肇事貨車，且依伊印
      象中貨車與老人發生擦撞後沒有停頓，或加速開走的情形
      等語，是當時在車內專注前方之異議人，是否真有發覺右
      後方與他車擦撞之情事，已堪存疑，且依上述異議人肇事
      後之反應，與通常車輛駕駛人得知肇事後，係先減速或停
      留在現場，待觀察發覺事態嚴重後，始另起卸責之意念而
      駕車加速逃離現場之一般肇事逃逸情形，亦有不同，是異
      議人上開所辯並非虛捏。
（三）又肇事逃逸除客觀上須有駕駛人駕車肇事致人死傷之情事
      外，尚須該駕駛人知悉自己肇事致人死傷，而仍然故意不
      予以必要之救護或處理，始與上開條文規範之情節相當。
      而綜合上開證人之證述及卷附照片等證物觀之，異議人並
      無如一般肇事逃逸之情形，先減速或停留在現場，後再駕
      車加速逃離情事，倘謂其有逃逸之故意，實與常情不符。
      再參以，本件兩車並未因擦撞留下明顯痕跡，顯見擦撞力
      道尚屬輕微，且係在該自用小貨車之右後方，並非前方或
      右側，於車輛行進間，確不易察覺到右後車尾與他人腳踏
      車把手發生擦撞，並據車禍當時被害人與目擊證人均未大
      聲呼叫，試圖攔阻肇事貨車等情，自難認異議人當時確實
      知悉已肇事甚明。
五、綜上以觀，經本院依職權調查全案卷證，並不足以使本院形
    成異議人主觀上知有肇事，且有逃逸故意之確切心證，自不
    能證明異議人有肇事致人受傷而逃逸之違規行為。原處分機
    關遽依道路交通管理處罰條例第62條第4項等規定，裁處異
    議人吊銷駕駛執照，1年內禁考之處分，並註明罰鍰部分俟
    司法機關裁判確定後再依規定裁處，容有未洽。是異議人請
    求撤銷原處分，為有理由，自應由本院將原處分撤銷，另為
    不罰之諭知。
據上論斷，應依道路交通管理處罰條例第87條第2項，道路交通
案件處理辦法第20條前段，裁定如主文。
中    華    民    國    99    年    7     月    30    日
                  交通法庭  法  官  劉瓊雯
上列正本證明與原本無異。
如不服本裁定，應於裁定送達後5日內向本院提出抗告狀（應附
繕本）。
中    華    民    國    99    年    7     月    30    日
                            書記官  劉美娟

司法院資訊處製作；財團法人民間司法改革基金會備份。
